【裁判字號】    90,訴,134
【裁判日期】    901231
【裁判案由】    分割共有物
【裁判全文】
臺灣彰化地方法院民事判決  九十年度訴字第一三四號
    原      告  乙○○
    訴訟代理人  林永山律師
                戊○○
    被      告  丙○○
                丁○
                甲○○
右當事人間分割共有物事件，本院判決如左：
    主      文
兩造共有坐落於彰化縣埔鹽鄉○○段二四九之二、二四九之三、二四九之四、二四九
之五、二四八之六地號，地目均為建，面積各六二、六二、六三、五四、八平方公尺
之五筆土地，合併分割方式如附圖一所示：即同段二四九之二地號、面積六二平方公
尺土地分歸被告丁○取得，同段二四九之三、面積六二平方公尺土地，分歸原告取得
，同段二四九之四地號、面積六三平方公尺土地，分歸被告甲○○取得，同段二四九
之五及二四八之六地號、面積五四及八平方公尺土地均分歸被告丙○○取得。
兩造共有坐落於彰化縣埔鹽鄉○○段二四八地號、地目旱、面積七六七平方公尺土地
分割方式如附圖一所示：即甲部分、面積一九二平方公尺土地，分歸被告丁○取得，
乙部分、面積一九二平方公尺土地，分歸原告取得，丙部分、面積一九二平方公尺土
地，分歸被告甲○○取得，丁部分、面積一九一平方公尺土地，分歸被告丙○○取得
。
訴訟費用由被告丁○、甲○○、丙○○各負擔四分之一，餘由原告負擔。
    事      實
甲、原告方面：
  一、聲明：如主文所示。
  二、陳述：
  （一）緣坐落於彰化縣埔鹽鄉○○段二四九之二、二四九之三、二四九之四、二四
        九之五、二四八之六地號，地目均為建，面積各為六二、六二、六三、四五
        、八平方公尺之五筆土地為兩造所共有，兩造等四人之應有部分均為四分之
        一；另坐落於彰化縣埔鹽鄉○○段二四八地號、地目旱、面積為七六七平方
        公尺之土地為兩造所共有，兩造等四人其應有部分亦均為四分之一，有土地
        謄本及地籍圖可稽。
  （二）本件上述土地迄今仍保持共有，致土地均無法充分利用，兩造間並未定有不
        能分割之期限，亦無因物之使用目的，不能分割之情形，為充分利用各共有
        人之土地，爰依民法第八百二十三條第一項請求裁判分割。
  三、證據：提出土地登記謄本八件、地籍圖謄本一紙等件為證。
乙、被告方面：
    被告丁○、甲○○及丙○○均未於言詞辯論期日到場，惟據其於準備程序中所為
    之聲明及陳述略稱：
  一、聲明：求為適當之判決。
  二、陳述：
  （一）被告丁○及甲○○均同意原告所提出之分割方案。
  （二）被告丙○○雖同意原告所提出之分割方案，但認複丈成果圖所示系爭二四八
        、二四九地號土地之圖面位置偏差。
丙、本院依職權履勘現場，並囑託溪湖地政事務所繪製複丈成果圖。
    理      由
一、本件被告均未於言詞辯論期日到場，亦無民事訴訟法第三百八十六條所列各款情
    形，爰依原告之聲請，准其一造辯論而為判決。
二、原告主張坐落於彰化縣埔鹽鄉○○段二四九之二、二四九之三、二四九之四、二
    四九之五、二四八之六地號，地目均為建，面積各為六二、六二、六三、四五、
    八平方公尺之五筆土地為兩造所共有，兩造等四人之應有部分均為四分之一；另
    坐落於彰化縣埔鹽鄉○○段二四八地號、地目旱、面積為七六七平方公尺之土地
    為兩造所共有，兩造等四人其應有部分亦均為四分之一，並無不能分割之限制，
    共有人亦無不分割之協議等情，業據原告提出土地登記簿謄本六件為證，且為到
    場之被告所不爭執，自堪信原告此部分之主張為真實。按各共有人得隨時請求分
    割共有物，但因物之使用目的不能分割或契約定有不分割之期限者，不在此限，
    民法第八百二十三條第一項定有明文，本件系爭六筆土地，既無不能分割之限制
    ，兩造間亦無不分割之協議，則原告對各共有人為分割共有物之請求，按諸上述
    說明，為法之所許，應予准許。
三、第按，共有物之分割，應斟酌共有物之性質、經濟效益及全體共有人之利益，並
    應符合公平原則，且社會利益亦應考慮在內。又按分割共有物係以消滅共有關係
    為目的，因之法院為分割共有物之裁判時，不能創設新的共有關係，但有不能分
    割之情形，如為共同使用之道路，或部分共有人明示就分得部分願維持共有者則
    屬例外，應予准許。又按共有物如為不同地號之數筆土地，雖其各筆土地之共有
    人及應有部分比例均相同，惟其共有人如非以一個共有關係之意思而共有數筆土
    地（如共有人同時購買該數筆土地，或共有土地原係一宗，其後始分割為數宗者
    ），應認其共有關係分別存在於數筆土地之上，除非共有人均同意就該數筆土地
    予以合併分割，否則，法院不得就數筆土地予以合併分割。是於數筆土地其各筆
    土地共有人均相同，應有部分比例亦一致，而共有人均同意就該數筆土地予以合
    併分割時，法院仍得就該數筆土地予以合併分割，以利土地利用上之經濟效益。
    經查：
（一）就系爭二四九之二、二四九之三、二四九之四、二四九之五及二四八之六等五
      筆土地，為兩造所共有，且各共有人就每筆土地應有部分之比例均為四分之一
      ，而該五筆土地係屬相連等情，有原告提出之土地登記謄本及地籍圖在卷可稽
      。又各共有人均已同意合併予以分割，揆諸前開說明，該五筆土地，自應依兩
      造之請求，准予合併分割。
（二）上開五筆土地中，其中於系爭二四九之四地號土地內，如附圖二所示Ａ部分、
      面積一二平方公尺，有磚造水塔坐落其上，於系爭二四九之三地號之土地內，
      如附圖二所示Ｂ部分及Ｃ部分分別有木造儲物間及磚造住家坐落其上，於系爭
      二四九之二地號土地內，如附圖二所示Ｂ１、Ｃ１亦有木造儲物間及磚造住家
      坐落其上，而上開之地上物及建物均為兩造所共同使用，其餘部分土地，則為
      空地；又系爭二四八地號土地則均為空地等情，業據本院會同兩造到場履勘屬
      實，並囑託溪湖地政事務所派員實施測量後，經該所於九十年四月三日以溪地
      二字一九六０號函檢送之複丈成果圖（即附圖二）在卷可憑。而原告所提出之
      分割方案，就系爭五筆土地合併分割如附圖一所示，系爭二四九之二地號、面
      積六二平方公尺之土地，分歸被告丁○取得，二四九之三地號、面積六二平方
      公尺之土地，分歸原告取得，二四九之四地號、面積六三平方公尺之土地，分
      歸被告甲○○取得，二四九之五及二四八之六地號、面積各五四及八平方公尺
      土地，分歸被告丙○○取得；而系爭二四八地號土地，如附圖一所示甲部分、
      面積一九二平方公尺土地，分歸被告丁○取得，乙部分、面積一九二平方公尺
      土地，分歸原告取得，丙部分、面積一九二平方公尺土地，分歸被告甲○○取
      得，丁部分、面積一九一平方公尺土地，分歸被告丙○○取得，既符合土地之
      整體利用及經濟價值，並經被告全體同意，被告丙○○雖辯稱：系爭二四八及
      二四九地號土地圖面位置似有偏差，惟上開複丈成果圖（即附圖一）係本院囑
      託溪湖地政事務所以科學方法測量而得，被告丙○○徒空言辯稱位置偏差，惟
      亦未到庭說明並舉證以實其說，自難認其抗辯為可採。是本院認系爭六筆土地
      ，應採行原告所提出之上開分割方案為適當，爰判決如主文所示。
四、本件分割結果，共有人既屬均蒙其利，資斟酌兩造所受利益，並參酌其應有部分
    之比例，命兩造依各四分之一之比例，分擔訴訟費用。
五、據上論結，原告之訴為有理由，依民事訴訟法第三百八十五條第一項前段、第七
    十八條、第八十一條第二款、第八十五條第一項但書，判決如主文。
中      華      民      國      九十    年     十二     月    三十一    日
                                    臺灣彰化地方法院民事第二庭
                                        審判長法      官  羅  培  昌
                                              法      官  林  金  灶
                                              法      官  黃  齡  玉
右為正本係照原本作成。
如對本判決上訴須於判決送達後廿日內向本院提出上訴狀。
                                              法院書記官  張  清  秀
中      華      民      國      九十    年     十二     月    三十一    日


司法院資訊處製作；財團法人民間司法改革基金會備份。
